---
title: "Demanda_electrico_wu"
author: "Sergibar"
date: "2023-03-28"
output: html_document
---

```{r setup, include=FALSE}
knitr::opts_chunk$set(echo = TRUE)
```

## Serie de tiempo CON tendencia y CON estacionalidad


Primero vamos a importar la data 

```{r}
install.packages("readxl")

library("readxl")


Demanda_electrico_xl <-read_excel("Demanda_electrico_2022_full1.xlsx")
```



Revisamos que la data se haya importado correctamente 
```{r}
head(Demanda_electrico_xl)
summary(Demanda_electrico_xl)
typeof(Demanda_electrico_xl)
dim(Demanda_electrico_xl)
```




```{r}
#URL HPi5
Demanda_electrico<-read.csv("Demanda_electrico_2022_full1.csv", header= TRUE)

```


Revisamos que la data se haya importado correctamente 
```{r}
head(Demanda_electrico)
summary(Demanda_electrico)
typeof(Demanda_electrico)
dim(Demanda_electrico)
```


```{r}
plot(Demanda_electrico$Demanded_Gas, type = "l")
```


### Primero se calculará una linea de tendencia y se removerá de la 'data original de demanda_electrico'



```{r}

Demanded_gas_line<-lm(Demanded_Gas~Date, data=Demanda_electrico)

Demanded_gas_line


```




```{r}
linea_Demanded_gas 
```




recta_3<-tend$coefficients[1]+c(1:32)*tend$coefficients[2]

plot(bici, type="l")
abline(tend)

bici_st<-bici/recta_3

plot(bici_st, type="l")




