---
title: "Series_class_07_Feb_parte2"
author: "Sergibar"
date: "2023-02-07"
output: html_document
---

```{r setup, include=FALSE}
knitr::opts_chunk$set(echo = TRUE)
```

## Class of 07.Feb.2022 

*   UN EJEMPLO DEL RUIDO EN LAS SERIES DE TIEMPO

```{r}
st_1 <- rep(100, times=10)
#Para agregar ruido a la @serie@ 
ruido_1<- rnorm(10,0,1)
#Para constuir la @nueva serie@ tomand en cuenta el "ruido"
st_1_ruido <- st_1 + ruido_1

#Graficando "sin  ruido"
plot(st_1, type="l")

#Graficando "con ruido"
plot(st_1_ruido, type="l")

#Graficando "con ruido" pero limitando el valor del eje y
plot(st_1_ruido, type="l", ylim=c(0,max(st_1_ruido)))


```
Agregando tendencia a una serie aleatoria

```{r}

st_2 <- 80 + 5*c(1:10)
#Para agregar ruido a la @serie@ 
ruido_2<- rnorm(10,0,5)
#Para constuir la @nueva serie@ tomand en cuenta el "ruido"
st_2_ruido <- st_2 + ruido_2

#Graficando "sin  ruido"
plot(st_2, type="l")

#Graficando "con ruido"
plot(st_2_ruido, type="l")

#Graficando "con ruido" pero limitando el valor del eje y
plot(st_2_ruido, type="l", ylim=c(0,max(st_2_ruido)))


```


¿Cómo agregar patrones repetitivos a la serie? 


```{r}
st_3 <-rep(100,times=12)
#Para agregar ruido a la @serie@ 
ruido_3<- rnorm(12,0,10)

#VAMOS A AGREGAR FACTORES ESTACIONALES
FE<- c(3,6,9)

#Para constuir la @nueva serie@ tomand en cuenta el "ruido"
st_3_ruido <- st_3 + +FE+ ruido_3

#Graficando "sin  ruido"
plot(st_3, type="l")

#Graficando "con ruido"
plot(st_3_ruido, type="l")

#Graficando "con ruido" pero limitando el valor del eje y
plot(st_3_ruido, type="l", ylim=c(0,max(st_3_ruido)))

```



# FILTROS DE SERIES DE TIEMPO 

### Filtración mediante la media 

```{r}
st_1 <- rep(100, times=10)
#Para agregar ruido a la @serie@ 
ruido_1<- rnorm(10,0,10)
#Para constuir la @nueva serie@ tomand en cuenta el "ruido"
st_1_ruido <- st_1 + ruido_1

#Graficando "con ruido" pero limitando el valor del eje y
plot(st_1_ruido, type="l", ylim=c(0,max(st_1_ruido)))

#USAREMOS LA MEDIA COMOF ILTRO 
filtro_1 <- rep(mean(st_1_ruido), times=10)
plot(st_1_ruido, type="l", ylim=c(0,max(st_1_ruido)))
lines(filtro_1)


med_est<- mean(st_1_ruido)

#Para estimar el ruido 
ruido_est <- st_1_ruido - filtro_1


#Vamos a ver los valores que ruido real vs ruido calculado para evaluar que tal fue el "filtro" que elegimos que fue el mean 
data.frame(ruido_est, ruido_1)



### Filtración mediante la ecuación de la recta para filtración de serie con tendencias 


