---
title: "Serie2_PEA_MEX_v"
author: "Sergi"
date: "2023-03-27"
output: html_document
---

```{r setup, include=FALSE}
knitr::opts_chunk$set(echo = TRUE)
```

## Serie CON TENDENCIA y SIN ESTACIONALIDAD: Historico anual de Población Económicamente Activa (PEA) en México

Primero importamos la data de nacimientos en MEX
Data obtenida de la página oficial del INEGI:  https://www.inegi.org.mx/temas/empleo/

```{r}
install.packages("readxl")

library("readxl")


PEA_mex <-read_excel("PEA_MEX_pp.xlsx")
```


Revisamos que la data de nacimientos MEX sehay importado correctamente 
```{r}
PEA_mex
summary(PEA_mex)
typeof(PEA_mex)
dim(PEA_mex)
```


Graficamos la "data original" de PEA en México de los últimos años (2005 al 2021)  

```{r}

plot(PEA_mex$PEA,type="l")
```



### Primero se calculará la linea "general" de tendencia de nuestra serie de PEA (que representa la tendencia de la "serie de datos originales") 


```{r}

linea_PEA<-lm(PEA~Date, data=PEA_mex)
linea_PEA
```


### Graficamos la "serie original" de nacimientos vs el filtro 

Para eso primero debemos crear nuestra linea de tendencia con base en la linea_PEA calculada a partir de la data 
```{r}
linea_PEA_aplicada <- predict(linea_PEA, newdata = data.frame(Date = PAE_mex$Date))

linea_PEA_aplicada

```



Graficamos entonces a la "data original de PAE_MX" y a la data calculada a partir de la linea tendencia

```{r}
plot(PEA_mex$PEA, type="l", main=" 'data original de PAE_MX' vs calculada a partir de la linea tendencia")
lines(linea_PEA_aplicada, col = "red")
```



### Ahora vamos a "quitar el efecto de la tendencia" de nuestra "serie original de datos"
### En este caso se asumirá un "efecto multiplicativo" y por lo tanto se removerá dividiendo cada elemento de la serie original / valor de la linea de tendnecia en ese valor de x

Se grafica la serie sin tendencia:

```{r}
PEA_Sin_Tendencia<-PAE_mex$PEA/linea_PEA_aplicada

plot(PEA_Sin_Tendencia, type="l", main=" data sin tendencia de PAE_MX ")
```



### Una vez teniendo la serie sin tendencia, podemos aplicar como nuestro "mejor filtro" o estimado de la serie que es la media historica de los datos que se considerarán como "de entrenamiento"


Calculamos la media de nuestra serie sin tendecia que será nuestra estimación puntual para esta serie 
```{r}
media_PEA_ST<-mean(PEA_Sin_Tendencia)
media_PEA_ST

```

Se determinan los errores estimados como Errores = Serie original - tendecia - media 
Se calcula también la desviación estandar de esos errores 
```{r}
Error_est_PEA<-PEA_Sin_Tendencia-media_PEA_ST
Error_est_PEA

##Claculando la desviaicón estandar del error

sd_est_PEA<-sd(Error_est_PEA)
sd_est_PEA

```



## Pronóstico

Una vez teniendo nuestra seríe SIN TENDENCIA lo que implicária que "unicamente tenemos el componente estocástico o de ruido en la serie" podemos proceder a llevar a cabo el pronóstico de 5 años en el futuro  de datos.
Como ha sido estudiado en la clase, nuestro mejor pronóstico dadas estas condiciones en la serie es la media de los datos históricos 


### Vamos a hacer el pronóstico de la serie de naciemientos para los próximos 5 años


```{r}
##Creamos un eje x que incluya a los 66 datos + 6 que se pronosticarán
Date_PAE2<-c(1:72)


## Creamos el vector de datos que incluirá los  datos históricos  sin tendencia + 6 valores NA a pronosticar
PAE_Sin_Tendencia_para_pron<-c(PEA_Sin_Tendencia, rep(NA, times=6))
PAE_Sin_Tendencia_para_pron


## Entonces el mejor pronóstico que tenemos para eata técnica es la media de la serie sin tendencia 
estimacion_PEA <- rep(media_PEA_ST, times=72)
estimacion_PEA


```


Calculamos los límites de intervalos de confianza al 95% pata el pronostico 
(Se considera 95% como +- 2 desviaciones estandar de la media)

```{r}
tao<-c(1:6)
Lim_PEA<-2*sd_est_PEA*tao^.5
Lim_PEA
```


Calculamos los limites inferior y superiro como NA para los valores historicos y media +- 2 veces desciación estandar para los valores pronósticados 

Graficamos los valores pronósticadoos t los limites de confianza 

```{r}

LI_PEA<-c(rep(NA, times=66), media_PEA_ST-Lim_PEA)
LI_PEA

LS_PEA<-c(rep(NA, times=66), media_PEA_ST+Lim_PEA)
LS_PEA

plot(Date_PAE2, PAE_Sin_Tendencia_para_pron, type="l", ylim = c(0.7,1.3) ,main="Estimación puntual sin tendencia e intervalos de confianza para los 6 vaores pronósticados",col="Blue")

lines(estimacion_PEA, col="Red")
lines(LI_PEA, col="Purple")
lines(LS_PEA, col="Purple")
```




### Llevando el pornóstico a la dimensión de los Datos reales

Ahora vamos a "llevar nuestro pornóstico a las dimensiones reales"
Para ello primero vamos a "devolver la tendencia a la serie" de nombre  nacimientos_Sin_Tendencia 

Para eso primero necesitamos "crear un data frame que contenga la información histórica + 6 de pronóstico con un valor NA 


```{r}
# create a new data set with 72 rows
extended_dates <- seq(as.Date("2005-01-01"), as.Date("2022-10-01"), by = "quarter")
extended_trimester_PEA <- data.frame(Date = extended_dates, 
                                       PEA = rep(NA, length(extended_dates)))

extended_trimester_PEA

```




```{r}
# copy the original data to the new data set
#extended_trimester_PEA$PEA[1:length(PEA_mex$PEA)] <- PEA_mex$PEA
#extended_trimester_PEA


# copy the original data to the new data set for the first 66 rows
for(i in 1:66){
  extended_trimester_PEA$PEA[i] <- PEA_mex$PEA[i]
}

extended_trimester_PEA



# fit the model with the extended data set
linea_PEA_extended <- lm(PEA ~ Date, data = extended_trimester_PEA)
linea_PEA_extended

```



Posteriormente calculamos los valores historicos + 6   pronosticados a partir de la linea de tendencia que previamente se habia calculado de nombre linea_PEA_extended

```{r}
# predict values for the extended date range
linea_PEA_extended_aplicada <- predict(linea_PEA_extended, 
                                                newdata = data.frame(Date = extended_dates))
linea_PEA_extended_aplicada

# plot the predicted values
plot(extended_dates, linea_PEA_extended_aplicada, type = "l")
```

Entonces para finalmente "devolver el efecto de la tendnecia a los datos de media_nacimientos_ST" se multiplica cada valor de la serie por el valor calculado a partir de la linea de tencia que se llama: linea_PEA_extended_aplicada

```{r}

##Creando el vector original + los valores a predecir como NAs
PEA_original_para_pron<-c(PEA_mex$PEA, rep(NA, times=6))
PEA_original_para_pron
dim(PEA_original_para_pron)


Est_punt_PEA<-c(rep(NA, times=66), media_PEA_ST*linea_PEA_extended_aplicada[67:72])
Est_punt_PEA

# plot the original data and the predicted values together
plot(extended_dates, PEA_original_para_pron, main="Estimación de 6 valores de la Población eocnomicamente activa",type="l", xlab="Year", ylab="PEA")
lines(extended_dates, Est_punt_PEA, col="blue")




```


Calculamos ahora los límites de estimación devolviendo el efecto de tendencia 

```{r}

LI_PEA_ajustado<-c(rep(NA, times=66), LI_PEA[67:72]*linea_PEA_extended_aplicada[67:72])
LI_PEA_ajustado

LS_PEA_ajustado<-c(rep(NA, times=66), LS_PEA[67:72]*linea_PEA_extended_aplicada[67:72])
LS_PEA_ajustado


# Plot only non-NA values
# plot the original data and the predicted values together


PEA_original_para_pron<-c(PEA_mex$PEA, rep(NA, times=6))
PEA_original_para_pron
dim(PEA_original_para_pron)


# plot the original data and the predicted values together
plot(extended_dates,PEA_original_para_pron, main="Estimación de 6 valores de la Población eocnomicamente activa con intervalos de confianza al 95%", type="l", xlab="Year", ylab="PEA", ylim=c(40000000, 65000000))

lines(extended_dates, Est_punt_PEA, col="blue")
x_vals <- c(rep(NA, times = 66), extended_dates[67:72])

lines(x_vals, LI_PEA_ajustado, col = "purple")
lines(x_vals, LS_PEA_ajustado, col = "purple")




```


Visualizamos el Data.Frame con los valores históricos la "data original" + los resultados del pronóstico puntual y los intervalos de confianza al 95% 

```{r}
df_demanda_PEA_MX_pronostico<-data.frame(PEA_original_para_pron,
                                                Est_punt_PEA, LI_PEA_ajustado, LS_PEA_ajustado)
View(df_demanda_PEA_MX_pronostico)
```





## Vamos a usar ahora el método de Holt como "modelo de suaviazamiento y pronóstico NO ESTÁTICO" que si considera los cambios de nivel a tráves del tiempo. 

Para ello debemos tener nuestra data a suavizar en el tipo de dato serie de tiempo ts en R 


```{r}
PEA_MEX_ts <-ts(PEA_mex$PEA, frequency =4, start =c(2005,1))
PEA_MEX_ts
```

Graficamos la "data original de la demanda_electrico" que se usará como "train para el modelo" y que fue convertida a tipo de dato serie de tiempo 

```{r}
plot(PEA_MEX_ts, main="PAE MEX train data in time series data type")
```


### Se procede a "aplicar el método de Holt Winters" a la serie CON TENDENCIA Y ESTACIONALIDAD
Como se observará este primer cálculo dejará como grados de libertad los valores de alpha, gamma y betha, así como los valores de arranque, de manera que el "el algoritmo de HltWinters de R" determine la "mejor combinaión posible".
Como en este caso no tenemos componente de seasonalidad se indica que el parámetro gamma tendrá un valor "false"

```{r}
PEA_MEX_ts_h1 <-HoltWinters(PEA_MEX_ts, gamma=FALSE)
PEA_MEX_ts_h1
```


Graficamos los valores originales vs suavizados con el método de Holt

```{r}
plot(PEA_MEX_ts_h1, main="Aplicaicón del método de Holt Winters a PEA MEX train data")
```


```{r}
# Install the forecast package
install.packages("forecast")

# Load the forecast package
library(forecast)
```



Ahora se llevará a cabo el pronóstico con la librería de forecast y basados en el método de Holt Winters. De igual manera se usará un intervalo de confianza del 95%

```{r}
PEA_MEX_ts_h1_fc <- forecast(PEA_MEX_ts_h1, h=6, level=0.95)
PEA_MEX_ts_h1_fc
```


```{r}
plot(PEA_MEX_ts_h1_fc, main="Forecast de PAE MX usando el Método de Holt Winters con parámetro gamma ='False'")
```




