---
title: "Series_Class_14_Mar_"
author: "Sergibar"
date: "2023-03-14"
output: html_document
---

```{r setup, include=FALSE}
knitr::opts_chunk$set(echo = TRUE)
```

# Método de Holt 

## Importar series

### Serie 2 con tendencia 

```{r}
# Install the readxl package
install.packages("readxl")

# Load the readxl package
library(readxl)

```


```{r}

Termo<- read_excel("SeriesHW.xlsx", sheet = "Termostatos")
View(Termo)
names(Termo)[2]<-c("Termos")
plot(Termo$Termos, type="l")
```


```{r}
Termo_ts <-ts(Termo$Termos, start=c(2022,1), frequency=52)
plot(Termo_ts)
```

betta es gama para nosotros
gamma va a ser el del seasonal
Como no restringí ni el primer nivel ni la primer tendencia, R los va a estimar. 
Entonces va a estimar
alpha, gamma y los bo y lo 

```{r}
Termo_tshw <-HoltWinters(Termo_ts,gamma=FALSE)
plot(Termo_tshw)
```


```{r}
Termo_tshw$alpha
Termo_tshw$beta
```


```{r}
Termo_tshw2 <-HoltWinters(Termo_ts,gamma=FALSE, alpha = 0.15, beta=0.26, l.start=228, b.start=0)
plot(Termo_tshw2)
```


```{r}
Termo_tshw2$alpha
Termo_tshw2$beta
```



```{r}
Termo_tshw2$SSE

Termo_tshw$SSE
```

```{r}
AIC()
```


Volviendo a probar otros valores de arranque 

```{r}
Termo_tshw3 <-HoltWinters(Termo_ts,gamma=FALSE, alpha = 0.2, beta=0.1, l.start=202, b.start=-0.26)
plot(Termo_tshw3)
```


```{r}
Termo_tshw3$SSE

Termo_tshw2$SSE

Termo_tshw$SSE
```



Volviendo a probar otros/OTROS valores de arranque (Para nostros se´ria muchos más sencillo solo especificar l0 y b0)

```{r}
Termo_tshw4 <-HoltWinters(Termo_ts,gamma=FALSE, l.start=202, b.start=-0.26)
plot(Termo_tshw4)
```

```{r}

Termo_tshw4$SSE

Termo_tshw3$SSE

Termo_tshw2$SSE

Termo_tshw$SSE
```

Ahora vamos a hacer el forecast con el tshw4

```{r}
# Install the forecast package
install.packages("forecast")

# Load the forecast package
library(forecast)

```



```{r}
Termo_tshw4_fc <- forecast(Termo_tshw4, h=52, level=0.95)
plot(Termo_tshw4_fc)
```

```{r}
Termo_tshw4_fc2 <- forecast(Termo_tshw4, h=8, level=0.95)
plot(Termo_tshw4_fc2)
```






