---
title: 'Serie3: Demanda_electrico'
author: "Sergibar"
date: "2023-03-28"
output:
  pdf_document: default
  html_document: default
---

```{r setup, include=FALSE}
knitr::opts_chunk$set(echo = TRUE)
```

# Serie de tiempo 3 CON tendencia y CON estacionalidad (Historico mensual de Demanda de Gas Natural para el sector eléctrico en México)

Tenemos data mensual de Enero de 2005 a Agosto de 2022 sobre la demanda de gas natural para el sector eléctrico en México, son 213 datos en total. 
La idea es usar 201 de esos 2013 como una especie de "data de entreaniemto" para aplicar los modelos A) De suavizamiento "estático" y B) De "suavizamiento dinámico" o Holt-Winters para posteriormente predecir con cada modelo los valores de los 12 meses restantes y poder comparar contra los reales e identificar el mejor modelo entre los dos mencionados para modelar la demanda de gas natural en sector eléctrico. 




Primero vamos a importar la data con los elementos del 1 al 201 


```{r}
library("readxl")
Demanda_electrico <-read_excel("Demanda_electrico_2022_full1_pp.xlsx")
```



Revisamos que la data se haya importado correctamente 
```{r}
head(Demanda_electrico)
summary(Demanda_electrico)
typeof(Demanda_electrico)
dim(Demanda_electrico)
```

Graficamos la "data original" de demanda de gas natural en el sector eléctrico del año 2005 a Agoato de 2021  

```{r}
plot(Demanda_electrico$Date, Demanda_electrico$Demanded_Gas, type = "l", main="Data 'original' de demanda de gas natrual en sector eléctrico en México")
```

## A. Método de "suavizamiento estático"

Comenzaremos tratando la serie con el método estático aplicando el siguiente flujo lógico de trabajo y considerando que estamos ene el caso de serie CON TENDECIA y CON ESTACIONALIDAD: 

1. Se removerá el factor de tendencia a la serie original obteniendo una serie sin tendencia
2. A la serie sin tendencia se le removerán los Factores de Estacionalidad obtendiendo únicamente el componente de ruido blanco o componente estocástico de la serie
3. Será sobre el "ruido blanco" que se llevará a cabo el "pronóstico puntual" de los siguientes 12 meses como la media historica de dicho componente estocástico 
4. Se calcularán los intervalos de pronóstico al 95% de confianza 
5. Se "devolverán" los efectos estacionales y de tendencia de la serie con el fin de llevar los pronósticos a las dimensiones correctas
6. Se calculará el error tipo MAPE entre los valores pronósticados con el "método estático" y los valores reales de la serie de los últimos 12 meses  


### A.1 Remoción de tendencia de serie original  

Primero se calculará la linea "general" de tendencia de nuestra serie de Electrico_Demanded_gas_line (que representa la tendencia de la "serie de datos originales") y se removerá dicha tendencia de la 'data original' de demanda_electrico


Calculemos la linea de tendencia 
```{r}

Electrico_Demanded_gas_line<-lm(Demanded_Gas~Date, data=Demanda_electrico)

Electrico_Demanded_gas_line


```
Se puede observar una "ecuación general de linea de tendencia" en este caso es: 
y = 2,287 + 0.0000003865 * (Date) 
Es muy razonable que "la ordenada al origen" sea de alrededor de 2 mil, pues todos los datos de Demanda de gas en sector eléctrico son del orden de 2 a 5 mil. También resulta lógica que el valor de la pendiente sea positivo y muy cercano a cero, pues en general para cada aumento en el valor del tiempo, es decir, para cada més de datos no existe un incremento o definición realmente signifiativo en el valor del PEA (excepto en el año 2020)




Ahora para graficar la "serie original" de demanda_electrico vs el filtro1 (Linea de tendencia) primero debemos "crear/simular" datos de Enero 2005 a Agosto 2021 a partir de nuestra linea de previamente computada de nombre: Electrico_Demanded_gas_line

```{r}
Electrico_Demanded_gas_line_aplicada <- predict(Electrico_Demanded_gas_line, newdata = data.frame(Date = Demanda_electrico$Date))

head(Electrico_Demanded_gas_line_aplicada)

```


Graficamos entonces a la "data original de demanda electrico" y a la data calculada a partir de la linea tendencia

```{r}

plot(Demanda_electrico$Demanded_Gas, type = "l", main = "'Demanda original' comparada con la linea de tendencia o filtro 1")

lines(Electrico_Demanded_gas_line_aplicada, col = "red")


legend("bottomright", legend = c("Demanda electrico original", "Linea de tendencia de demanda electrico original"), 
       col = c("black", "red"), lty = 1)


```


Ahora vamos a "quitar el efecto de la tendencia" de nuestra "serie original de datos"
En este caso se asumirá un "efecto multiplicativo" y por lo tanto se removerá dividiendo cada elemento de la serie original / valor de la linea de tendencia en ese valor de xi

Se grafica la serie sin tendencia:

```{r}
Demanda_electrico_Sin_Tendencia<-Demanda_electrico$Demanded_Gas/Electrico_Demanded_gas_line_aplicada

plot(Demanda_electrico_Sin_Tendencia, type="l", main="Demanda electrico SIN TENDENCIA", col='brown')
head(Demanda_electrico_Sin_Tendencia)
```

### A.2 Remoción de los factores estacionales a la serie sin tendencia   


Se procederá al cálculo de los Factores Estacionales de la serie. 

La idea de la asignación de estaciones en la presente serie de demanda de gas natrual en el sector eléctrico es la siguiente: De manera historica el consumo de electricidad aumenta en los meses más calurosos (abril, mayo, junio) y también en los meses de extremos frio (dic, enero), contrario a los meses más 'templados' (Agosto, Sept) donde el consumo suele ser menor. Por lo tanto se propuso que el consumo de gas natural en el sector eléctrico en México puede seguir un comportamiento estacional trimestral. 

De esta manera se procede a "crear las listas de los valores i-esimos de la serie" que corresponderán a los meses 1,2,3 para el triemestre 1 (T1), 4,5,6 para el triemestre 2 (T2), 7,8,9 para el triemestre 3 (T3), 10,11,12 para el triemestre 4 (T4) y de nuevo 13,14,15 para el triemestre 1 (T1), así sucesivamente hasta tener los 212 meses de datos distribuidos en los 4 trimetres. 

```{r}
# Generate indices for T1, T2, T3, and T4
# Define the indices for each subset
T1_indices <- c(seq(1, 3), seq(13, 15), seq(25, 27), seq(37, 39), seq(49, 51), seq(61, 63), seq(73, 75), seq(85, 87), seq(97, 99), seq(109, 111), seq(121, 123), seq(133, 135), seq(145, 147), seq(157, 159), seq(169, 171), seq(181, 183), seq(193, 195))


T2_indices <- c(seq(4, 6), seq(16, 18), seq(28, 30), seq(40, 42), seq(52, 54), seq(64, 66), seq(76, 78), seq(88, 90), seq(100, 102), seq(112, 114), seq(124, 126), seq(136, 138), seq(148, 150), seq(160, 162), seq(172, 174), seq(184, 186), seq(196, 198))

T3_indices <- c(seq(7, 9), seq(19, 21), seq(31, 33), seq(43, 45), seq(55, 57), seq(67, 69), seq(79, 81), seq(91, 93), seq(103, 105), seq(115, 117), seq(127, 129), seq(139, 141), seq(151, 153), seq(163, 165), seq(175, 177), seq(187, 189), seq(199, 201))

T4_indices <- c(seq(10, 12), seq(22, 24), seq(34, 36), seq(46, 48), seq(58, 60), seq(70, 72), seq(82, 84), seq(94, 96), seq(106, 108), seq(118, 120), seq(130, 132), seq(142, 144), seq(154, 156), seq(166, 168), seq(178, 180), seq(190, 192), seq(202, 204))


# Create the subsets
T1 <- Demanda_electrico_Sin_Tendencia[T1_indices]
head(T1)
T2 <- Demanda_electrico_Sin_Tendencia[T2_indices]
head(T2)
T3 <- Demanda_electrico_Sin_Tendencia[T3_indices]
head(T3)
T4 <- Demanda_electrico_Sin_Tendencia[T4_indices]
head(T4)



```


Se calculan ahora los Factores Estacionarios de la Serie dividiendo la media de aquellos valores asignados a cada trimestre (T1, T2, T3 y T4) /  la media de nuestra seria sin tendencia. Siendo ambos un valor escalar, serán entonces los FEi valores escalares  

```{r}

FE1_electrico<-mean(T1)/mean(Demanda_electrico_Sin_Tendencia)
FE1_electrico

FE2_electrico<-mean(T2)/mean(Demanda_electrico_Sin_Tendencia)
FE2_electrico

FE3_electrico<-mean(T3)/mean(Demanda_electrico_Sin_Tendencia)
FE3_electrico

FE4_electrico<-mean(T4, na.rm = TRUE)/mean(Demanda_electrico_Sin_Tendencia)
FE4_electrico
```


#### Interpretación de los Factores estacionales FE de la serie de demanda de gas natural en sector eléctrico en México

Recordar que en general los factores estacionales nos dan una idea del PORCENTAJE DE AUMENTO o DISMINUCIÓN PROMEDIO, de la variable estudiada a lo largo de los periodos/ seasonalidades establecidas.
En este caso un factor estacional 1 (que representa los primeros 3 meses del años) con un valor de 
```{r}
FE1_electrico
```

y un factor estacional 4 (que representa los ultimos 3 meses del años) con un valor de

```{r}
FE4_electrico
```

Indica que en promedio se tiene prácticamente la misma cantidad de demanda de gas natural en el sector eléctrico en estos periodos (durante los últimos 3 meses de cada año y los primeros 3 del siguiente) 

Sin embargo un valor de factor estacional 2 (que representa los  meses Abril, Mayo, Junio) indica que hay un aumento aproximado del 9% en la cantidad de gas natural demanda en el sector eléctrico durante los meses de Abril, Mayo, Junio, respecto a lo observado en los de Enero, Febrero y Marzo 

```{r}
FE2_electrico
```


Y un factor estacional 3 (que representa los  meses Julio, Agosto, Sept) con respecto al factor 4 indica que en promedio se demanda un 10% menos de gas natural en el sector eléctrico los últomos 3 meses del año respecto a los 3 meses anteriores. 

```{r}
FE3_electrico
FE4_electrico
```

### A.3 Tratamiendo del ruido blanco en la serie y pronostico puntual  

Una vez calculados los factores estacionales de la serie se puede obtener el unicamente el 'componente estocástico o ruido blanco de la serie'  que se calcularía "quitando" el efecto de los factores estacionales previamente calculados a nuestra serie YA SIN tendencia 

Esto bajo el siguiente razonamiento: 

Serie total = Componente de tendencia + Componente de estacionalidad + Componente estocástico 

por lo tanto al haber "extraido" los componentes de tendencia y estacionalidad tenemos únicamente el componente estocástico de la serie 

```{r}

Demanda_electrico_ruido_blanco<-Demanda_electrico_Sin_Tendencia/c(FE1_electrico, FE2_electrico, FE3_electrico, FE4_electrico)

head(Demanda_electrico_ruido_blanco)


plot(Demanda_electrico$Date, Demanda_electrico_ruido_blanco, type="l", 
     main="Componente de ruido blanco o estocástico de la demanda de gas en sector eléctrico",
     cex.main=0.9)

```


Una vez teniendo únicamente el componente estocástico de nuestra serie, es posible "extraer los errores" de la serie y conocer así el error estimado (varianza)  y la desviación estandar. 
La idea es que extrayendo de la serie del ruido blanco su media histórica, estaríamos determinando la varianza, de la siguiente manera:

Varianza (errores al cuadrado) = Serie original - estacionalidad - tendecia - media de componete estocástico. En nuestro caso, dichos errores será nuestra serie sin tendencia ni estacionalidad - mean(Demanda_electrico_ruido_blanco).  Nosotros hemos ya calculado el resultado de Serie original - estacionalidad - tendecia y lo hemos llamada justamente ruido blanco y lo lo tanto el calculo del error podría resumirse a  

Errores= Componente estocástico o ruido blanco - Media del componente estocástico o ruido blanco


Determinemos entonces la varianza (errores al cuadrado) para nuestra serie de demanda_electrico 
```{r}

## Se calculan los errores como Errores= Componente estocástico o ruido blanco - Media del componente estocástico o ruido blanco
demanda_electrico_errores <-Demanda_electrico_ruido_blanco-mean(Demanda_electrico_ruido_blanco)

plot(Demanda_electrico$Date, demanda_electrico_errores, type="l", main="Errores al cuadrado (varianza) de la aplicaicón del modelo de 'suavizamiento estático' a la serie de demanda de gas natural en sector eléctrico ", cex.main=0.6)

```

Se calcula la media de los errores 
```{r}


mean(demanda_electrico_errores)
```

Se calcula la varianza  y desviación estandar de los errores 
```{r}
## Se calcula la varianza
var(demanda_electrico_errores)

## Se calcula la desviación estandar 
sd_est_demanda_electrico <-sd(demanda_electrico_errores)
```


Se tiene una desviación estandar de 0.01 y una  media muy cercana a cero para los errores lo cual es totalmente concordante con le hecho de que tras haber removido los componentes de tendencia y estacionalidad, "el ruido blanco" o componente estocástico resultante tiende a tener una distribuión normal. Y que si a ese ruido blanco se le extrae su media tambien tiende a tener una distribución normal con media cero y en este caso una desviación estandar de 0.01 


Procedamos a observar como se comporta la Distribución de dichos errores:
```{r}
hist(demanda_electrico_errores, breaks = 20, col = "lightblue", main = "Frequency Distribution of demanda_electrico_errores", xlab = "Values", ylab = "Frequency")

```
Se comprueba como los errores de la serie siguen una distribución normal con media cero y desviación estandar de 0.1


#### Pronóstico puntual

Una vez teniendo nuestra seríe SIN TENDENCIA y SIN ESTACIONALIDAD lo que como ya se mencionó, implica que, "unicamente tenemos el componente estocástico o de ruido blanco en la serie" podemos proceder a llevar a cabo el pronóstico de 12 meses equivalente 1 año de datos.

Como ha sido estudiado en la clase, nuestro mejor pronóstico puntual dadas estas condiciones en la serie es la media de los datos históricos del ruido blanco


Para ello importamos el Data Frame con la data historica completa, es decir, la que contiene los 201 meses propuestos aquí como "train data" + los 12 meses que se pronósticaran

```{r}

Demanda_electrico_completa <-read_excel("Demanda_electrico_2022_full1.xlsx")
head(Demanda_electrico_completa)
tail(Demanda_electrico_completa)
```



```{r}

Demanda_electrico_pronostico<-c(Demanda_electrico_ruido_blanco, rep(mean(Demanda_electrico_ruido_blanco), 12))

plot(Demanda_electrico_completa$Date,Demanda_electrico_pronostico, type="l", main = "Estimación puntual de demanda de gas natrual para los siguientes 12 meses (sin componentes de estacionalidad ni tendencia) con el método de 'suavizamiento estático' ", cex.main=0.55)

```



Comentario sobre el pronóstico puntual sin tendencia ni estacionalidad, que para el caso de la serie de demanda de gas natural en el sector eléctrico tiene un valor de:
```{r}
mean(Demanda_electrico_ruido_blanco)
```
Este valor es bastante concordante con el hecho que. Al haber "quitado los componentes de tendencia y estacionaldad de la serie original", es decir obtenido el ruido blanco los valores de nuestra variable y: gas demandado están en este momento del algoritmo en escala de la unidad: 1. Y por lo tanto la media de dichos valores será muy cercana a 1. 

En general se podría decir dados los resultados del presente trabajo, así como los resultados de los ejercicios vistos en clase, que el valor de la media estimada o pronóstico puntual para la serie sin componente de tendencia tiende al valor de 1. 


### A.4 Calculo de intervalos de confianza para el pronóstico


Calculamos ahora los límites de intervalos de confianza al 95% para el pronostico de los siguientes 12 meses 
Se considera 95% como +- 2 desviaciones estandar de la media de la serie del ruido

```{r}
LI_demanda_electrico<-Demanda_electrico_pronostico[202:213]-2*sd_est_demanda_electrico*c(1:12)^.5
LS_demanda_electrico<-Demanda_electrico_pronostico[202:213]+2*sd_est_demanda_electrico*c(1:12)^.5

## Tambien se debe "crear la linea para nuestros limites" teniendo NA en los valores de datos historicos, así como los 12 valores de limites previamente calculados

LI_demanda_electrico_lineaA<-c(rep(NA, times=201), LI_demanda_electrico)
head(LI_demanda_electrico_lineaA)
tail(LI_demanda_electrico_lineaA)

LS_demanda_electrico_lineaA<-c(rep(NA, times=201), LS_demanda_electrico)
head(LS_demanda_electrico_lineaA)
tail(LS_demanda_electrico_lineaA)

```

```{r}


plot(Demanda_electrico_completa$Date,Demanda_electrico_pronostico, type="l", main = "Estimación puntual e intervalos de confianza sin tendencia para Demanda gas natural en sector eléctrico MEX con el método de 'suavizamiento estático' ", cex.main=0.55, ylim=c(0.2,1.7))


#lines(Demanda_electrico_pronostico, col="Red")
lines(Demanda_electrico_completa$Date, LI_demanda_electrico_lineaA, col="Purple")
lines(Demanda_electrico_completa$Date, LS_demanda_electrico_lineaA, col="Purple")
```


### A.5 "Devolución de efectos de tendencia y estacionalidad a los pronósticos e intervalos calculados"

Ahora vamos a "llevar nuestro prOnóstico a las dimensiones reales"
Para ello primero vamos a "devolver la esacionalidad y la tendencia a la serie" de nombre  demanda_electrico_filtro_sinTendencia_NiEstacionalidad 

Empezemos como "devolver estacionalidad" y para ello recordamos que los valores de FE de la seria se calcularon asumiendo efecto multiplicativo y por lo tanto para "devolver ese efecto" se debe multiplicar los valores de Demanda_electrico_pronostico (que contiene los valores historicos de la seria con unicamente el componente ruido  + 12 meses pronósticados)* los valores de los Factores Estacionales de la serie 

```{r}

# Devolver estacionalidada

Demanda_electrico_pronostico_cest<-Demanda_electrico_pronostico*c(FE1_electrico, FE2_electrico,FE3_electrico, FE4_electrico)
head(Demanda_electrico_pronostico_cest)
tail(Demanda_electrico_pronostico_cest)


LI_demanda_electrico_cest<-LI_demanda_electrico_lineaA*c(FE1_electrico, FE2_electrico,FE3_electrico, FE4_electrico)
head(LI_demanda_electrico_cest)
tail(LI_demanda_electrico_cest)




LS_demanda_electrico_cest<-LS_demanda_electrico_lineaA*c(FE1_electrico, FE2_electrico,FE3_electrico, FE4_electrico)
head(LS_demanda_electrico_cest)
tail(LS_demanda_electrico_cest)


plot(Demanda_electrico_completa$Date, Demanda_electrico_pronostico_cest, type="l", main="Demanda electrico estimaciones puntuales ajustada con componente de estacionalidad (con método estático) ", cex.main= 0.75)
lines(LI_demanda_electrico_cest, col="violet")
lines(LS_demanda_electrico_cest, col="violet")
```
```{r}
# Repeat seasonal factors
n <- length(Demanda_electrico_pronostico)
repeated_FE <- rep(c(FE1_electrico, FE2_electrico, FE3_electrico, FE4_electrico), length.out = n)

# Compute components with seasonal factor
Demanda_electrico_pronostico_cest <- Demanda_electrico_pronostico * repeated_FE
LI_demanda_electrico_cest <- LI_demanda_electrico_lineaA * repeated_FE
tail(LI_demanda_electrico_cest)

LS_demanda_electrico_cest <- LS_demanda_electrico_lineaA * repeated_FE
tail(LS_demanda_electrico_cest)



# Plot with confidence intervals
plot(Demanda_electrico_pronostico_cest, 
     type="l", main="Demanda electrico estimación puntual e intervalos de confianza ajustada con componente de estacionalidad (con método estático)", 
     cex.main=0.65, ylim=c(0.4,1.8))
lines(LI_demanda_electrico_cest, col="violet")
lines(LS_demanda_electrico_cest, col="violet")

```


Y ahora "Devolvemos el efecto de la tendencia" a la serie LS_demanda_electrico_cest



Para eso primero necesitamos "crear un data frame que contenga la información histórica de demanded_gas" + 12 meses de pronóstico con un valor NA 
```{r}
# create a new data set with 12 additional months
extended_dates_electrico <- seq(as.Date("2005-01-01"), as.Date("2022-09-01"), by = "month")

# create a data frame with 225 rows
extended_demanda_electrico <- data.frame(Date = extended_dates_electrico, 
                                         Demanded_Gas = rep(NA, length(extended_dates_electrico)))

# assign values to a subset of Demanded_Gas that corresponds to the length of Demanda_electrico$Demanded_Gas
extended_demanda_electrico$Demanded_Gas[1:length(Demanda_electrico$Demanded_Gas)] <- Demanda_electrico$Demanded_Gas


extended_demanda_electrico$Date <- as.POSIXct(as.character(extended_demanda_electrico$Date), format = "%Y-%m-%d")

head(extended_demanda_electrico)
tail(extended_demanda_electrico)


```

Posteriormente calculamos los valores historicos + 12 meses pronosticados a partir de la linea de tendencia que previamente se habia calculado de nombre Electrico_Demanded_gas_line

```{r}
Electrico_Demanded_gas_line_aplicada2 <- predict(Electrico_Demanded_gas_line, newdata = data.frame(Date = extended_demanda_electrico$Date))

head(Electrico_Demanded_gas_line_aplicada2)
tail(Electrico_Demanded_gas_line_aplicada2)
```

Entonces para finalmente "devolver el efecto de la tendnecia a los datos de LS_demanda_electrico_cest" se multiplica cada valor de la serie por el valor calculado a partir de la linea de tencia que se llama: Electrico_Demanded_gas_line_aplicada2
```{r}



Demanda_electrico_pronostico_ajustado<-Demanda_electrico_pronostico_cest*Electrico_Demanded_gas_line_aplicada2

LI_demanda_electrico_ajustado<-LI_demanda_electrico_cest*Electrico_Demanded_gas_line_aplicada2
LS_demanda_electrico_ajustado<-LS_demanda_electrico_cest*Electrico_Demanded_gas_line_aplicada2


plot(Demanda_electrico_completa$Date, Demanda_electrico_pronostico_ajustado, type="l", ylim=c(0, max(LS_demanda_electrico_ajustado, na.rm = TRUE)),  main="Demanda electrico estimación puntual e intervalos de condianza  ajustada con componentes de estacionalidad y de trend (con método estático) vs Demanda real", 
     cex.main=0.5, col="blue")
lines(Demanda_electrico_completa$Date,LI_demanda_electrico_ajustado, col="violet")
lines(Demanda_electrico_completa$Date, LS_demanda_electrico_ajustado, col="violet")
lines(Demanda_electrico_completa$Date, Demanda_electrico_completa$Demanded_Gas, col="black")


legend("bottomright", legend = c("Demanda electrico original", "Pronóstico calculado con método estático"), 
       col = c("black", "blue"), lty = 1)

```



Visualizamos el Data.Frame con los valores históricos la "data original" + los resultados del pronóstico puntual y los intervalos de confianza al 95% 


```{r}
# Create a data frame with the predicted values and intervals
df_demanda_electrico_pronostico <- data.frame(Demanded_Gas_original = c(Demanda_electrico_completa$Demanded_Gas), 
                                              Demanda_electrico_pronostico_ajustado = Demanda_electrico_pronostico_ajustado, 
                                              LI_demanda_electrico_ajustado = LI_demanda_electrico_ajustado, 
                                              LS_demanda_electrico_ajustado = LS_demanda_electrico_ajustado)

# View the resulting data frame
View(df_demanda_electrico_pronostico)

tail(df_demanda_electrico_pronostico)

```


Se observa que los pronósticos puntuales vs los reales parecen no estar muy alejados unos de otros, sin embargo los intervalos de confianza si "sufren bastante a medida que nos alejamos del último valor real" pues son cada vez más grandes hasta llegar a abarcar un rango de [1000,6800] para el 95% de intervalo de confianza en el 12vo mes pronósticado. Lo que representaría que: nuestro intervalo de confianza al 95% para nuestros valores más alejados es del orden de casi el rango total de nuestra variable y.
En general, con lo observado en este ejemplo y lo visto en clase se puede mencionar que: "Los métodos de suavizamiento estático son relativamente buenos para generar pronóstcos puntuales, pero los intervalos de confianza del pronóstico se ven severamente castigados mientras más datos n 'en el tiempo t+n' quieran ser pronósticados"



### A.6 Calculo del error tipo MAPE para los pronósticos hechos con los modelos estáticos de suavizamiento

Calculemos el error tipo MAPE entre los valores pronosticados con el "método de suavizamiento estático" y los valores reales de la serie 

```{r}

##Primero formemos un vector con los valores reales 
Demanda_electrico_completa_reales12 <- Demanda_electrico_completa$Demanded_Gas[202:213]
Demanda_electrico_completa_reales12

## Despues formemos un vector con únicamente los valores pronósticados 
Demanda_electrico_E_forecast12 <- Demanda_electrico_pronostico_ajustado[202:213]
Demanda_electrico_E_forecast12

##Calculemos el MAPE entre estos dos vectores 

# First, calculate the absolute percentage error (APE) for each element in the vectors
APE_electrico_estatico <- abs((Demanda_electrico_completa_reales12 - Demanda_electrico_E_forecast12) / Demanda_electrico_completa_reales12)

# Calculate the mean APE across all elements in the vectors
MAPE_electrico_estatico <- mean(APE_electrico_estatico) * 100

# Print the MAPE value
cat("El error tipo MAPE  para el forecast calculado con el método de 'suavizamiento estático'de la serie de demanda de gas natural en el sector eléctrico es:", MAPE_electrico_estatico, "%")


```



## B. Método de suavizamiento dinámico ó Holt-winters

Vamos a usar ahora el método de HoltWinters como "modelo de suaviazamiento y pronóstico NO ESTÁTICO" que si considera los cambios de nivel a tráves del tiempo. 

Para ello debemos tener nuestra data a suavizar en el tipo de dato serie de tiempo ts en R 


```{r}
Demanda_electrico_ts <-ts(Demanda_electrico$Demanded_Gas, frequency =12, start =c(2005,1))
head(Demanda_electrico_ts)
tail(Demanda_electrico_ts)
```

Graficamos la "data original de la demanda_electrico" que se usará como "train para el modelo" y que fue convertida a tipo de dato serie de tiempo 

```{r}
plot(Demanda_electrico_ts, main="Demanda electrico train data en tipo time series (Valores de Enero de 2005 a Agosto de 2021)", cex.main=0.8)
```


### Aplicación del método de Holt Winters" a la serie CON TENDENCIA y CON ESTACIONALIDAD de demanda de gas en el sector eléctrico 

Como se observará para este primer cálculo se dejará como 'grados de libertad' los valores de alpha, gamma y betha, así como los valores de arranque, de manera que el "el algoritmo de HltWinters de R" determine la "mejor combinaión posible"
Recordar también que para la presente serie se está asumiendo un efecto multiplicativo de los factores estacionales 


```{r}
Demanda_electrico_ts_hw1 <-HoltWinters(Demanda_electrico_ts, seasonal = 'multiplicative')
Demanda_electrico_ts_hw1
```



#### Interpretación de los valores de los coeficientes del método de Holt Winters para el caso de la serie de demanda de gas natural en el sector eléctrico en México

Interpretación de los valores de coficientes $\alpha$, $\beta$ y $\gamma$ para el caso del pronóstico usando modelo de HoltWinters SIN ESPECIFICAR DATOS DE ARRANQUE    


$$0<\alpha<1$$

Recordemos que: 
Valores de $\alpha$ cercano a 1 reflejan caminata aleatoria
Valores de $\alpha$ cercano a 0 reflejan una "gran influencia" de los valores pasado, es decir, que "el ruido no es un componente de gran relevancia"

En nuestro caso el valor de $\alpha$ es:
```{r}
Demanda_electrico_ts_hw1$alpha
```
Lo que indica que "La data historica NO tiene mayor relevancia vs el componente estocástico"


$$0<\beta<1$$
Recordemos que: 
Valores de $\beta$ cercano a 1 reflejan cambios CONSTANTES de nivel a lo largo de la serie 
Valores de $\beta$ cercano a 0 reflejan POCOS cambios de nivel a lo largo de la serie  


En nuestro caso el valor de $\beta$ es:
```{r}
Demanda_electrico_ts_hw1$beta
```
Lo que indica muy pocos cambios de nivel a lo largo de la serie o una especie de "pendiente constante"


Y entonces para el caso de valores de $\alpha$ cercanos a 1 y de $\beta$ cercanos a cero (como es nuestra serie de demanda_electrico) indica una serie con TENDENCIA ESTABLE y con CAMBIOS DE NIVEL MUY BAJOS

Afortunadamente no obtuvimos simultaneamente valores de$\alpha$ cercanos a 1 y de $\beta$ cercanos a 1 pues eso reflejaría una CAMINATA ALEATORIA con tendencia estocástica que sería prácticamente imposible de pronósticar. 




$$0<\gamma<1$$
Recordemos que: 
Valores de $\gamma$ cercano a 1 reflejan cambios CONSTANTES de los factores de estacionalidad a lo largo de la serie 
Valores de $\gamma$ cercano a 0 reflejan POCOS cambios en los factores de estacionalidad a lo largo de la serie  


En nuestro caso el valor de $\gamma$ es:
```{r}
Demanda_electrico_ts_hw1$gamma
```
Lo que indica que cada dato nuevo en la serie cambia el valor del factor de estacionalidad 



### Pronóstico de la serie de demanda de gas en el sector eléctrico con el método de Holt Winters 

Ahora pasemos a realizar los pronósticos de la serie pero con el método de HoltWinters que considera cambios dinámicos de nivel 

Graficamos los valores originales vs suavizados con el método de Holt-Winters

```{r}
plot(Demanda_electrico_ts_hw1, main="Aplicaicón del método de Holt Winters a Demanda electrico train data")
```


```{r}

# Load the forecast package
library(forecast)
```



Ahora se llevará a cabo el pronóstico con la librería de forecast y basados en el método de Holt Winters. De igual manera se usará un intervalo de confianza del 95%

```{r}
Demanda_electrico_ts_hw1_fc <- forecast(Demanda_electrico_ts_hw1, h=12, level=0.95)
Demanda_electrico_ts_hw1_fc
```


```{r}
plot(Demanda_electrico_ts_hw1_fc, main="Forecast de Demanda_electrico usando el Método de Holt Winters")
```


Veamos el valor la Suma de Errores al Cuadrado del pronóstico de la demanda de gas natural en el sector eléctrico usando el Método de suaviazamiento dinámico de HoltWinters
```{r}
Demanda_electrico_ts_hw1$SSE
```

Calculemos el error tipo MAPE entre los valores pronosticados con el "método de Holt Winters" y los valores reales de la serie 

```{r}


## Formemos un vector con únicamente los valores pronósticados 
Demanda_electrico_HW_forecast12 <- Demanda_electrico_ts_hw1_fc$mean
Demanda_electrico_HW_forecast12



```


```{r}

##Calculemos el MAPE entre estos dos vectores 

# First, calculate the absolute percentage error (APE) for each element in the vectors
APE_electrico_HW <- abs((Demanda_electrico_completa_reales12 - Demanda_electrico_HW_forecast12) / Demanda_electrico_completa_reales12)

# Calculate the mean APE across all elements in the vectors
MAPE_electrico_HW <- mean(APE_electrico_HW) * 100

# Print the MAPE value
cat("MAPE error para el forecast calculado con el método de 'HoltWinters'es:", MAPE_electrico_HW, "%")
```




### Error cuadrado calculado con el Método de HoltWinters vs el calculado con el método de suafizamiento estático 



```{r}
Demanda_electrico_ts_hw1$SSE
```

Entonces el error asociado al pronóstico del cálculo de pronóstico PUNTUAL para el caso Demanda_eléctirco es:  
```{r}
sse_Demanda_electrico_hw <- ((Demanda_electrico_ts_hw1$SSE)/(length(Demanda_electrico_ts)))^0.5
sse_Demanda_electrico_hw
```


Recordar que la SSE de la demanda_electrico para el caso del método de suavizamiento estático era:
```{r}
SSE_demanda_electrico_E <- sum(demanda_electrico_errores^2)
SSE_demanda_electrico_E
```

Lo que indica que el método de suavizamiento estático resultó bastante mejor en nuestro caso para el PRONOSTICO PUNTUAL de la demanda de gas natural en el sector eléctrico en México vs el método de HoltWinters


### Comparación del MAPE del pronostico hecho con métodos estáticos vs el pronóstico hecho con el método " de suavizamiento dinámico" de HoltWinters para el pronostico puntual


En este caso y dado un cálculo con el métodO de HoltWinters sin valores de arranque especificados los errores de ambos métodos (estático vs HoltWinters) fueron los sigientes: 


```{r}
cat("MAPE error para el forecast calculado con el método de 'suavizamiento estático'es:", MAPE_electrico_estatico, "%")

  
cat("MAPE error para el forecast calculado con el método de 'HoltWinters'es:", MAPE_electrico_HW, "%")
```

Lo que de nuevo indica que el método de suavizamiento estático resultó mejor en nuestro caso para el PRONOSTICO PUNTUAL de la demanda de gas natural en el sector eléctrico en México. 


### Comparación de los intervalos del pronostico hecho con métodos estáticos vs el pronóstico hecho con el método " de suavizamiento dinámico" de HoltWinters 

Como se sabe, la parte "más sustancial" o esencial de los pronósticos es el intervalo y no el pronóstico puntual, por lo que en nuestro caso se considerará en general como "un mejor mpetodo de pronóstico" no aquel que otorge el menor error tipo MAPE en las estimaciones puntuales, sino aquel cuyos intervalos de confianza al 95% sean menores incluso para valores pronósticados relativamente lejanos del último valor real. 



Intervalos calculados con el método de suavizamiento estático
```{r}
LI_demanda_electrico_ajustado[202:213]

LS_demanda_electrico_ajustado[202:213]

intervalos_metodo_E<- data.frame(LI_demanda_electrico_ajustado =LI_demanda_electrico_ajustado[202:213], LS_demanda_electrico_ajustado= LS_demanda_electrico_ajustado[202:213])

intervalos_metodo_E

```



Intervalos calculados con el método de suavizamiento dinámico Holt-Witers
```{r}
Demanda_electrico_ts_hw1_fc
```

Se observa de nuevo claramente como el método de HoltWinters otorga mejores intervalos de confianza incluso para aquellos valores'más alejados' del último valor real vs aquellos generados con el "método de suavizamiento estático"  


### Anexo: Inclusión de valores en parámetros de modelo HoltWinters

Vale la pena explorar ¿qué tanto podría mejorar el pronóstico? si "ayudo" al algoritmo de HoltWinters de R dándo valores iniciales a algunos parámetros 

```{r}
Demanda_electrico_ts_hw1 <-HoltWinters(Demanda_electrico_ts, seasonal = 'multiplicative')
Demanda_electrico_ts_hw1
```





## C. Conclusiones generales sobre las técnicas de suavizamiento estáticas y dinámicas (HoltWinters)

### Comparación entre ambas técnicas de suavizamiento y pronóstico de series de tiempo 

En general se podrían mencionar las siguientes carácterísticas sobre las "técnicas de suavizamiento estáticas":

- Al no considerar los "cambios históricos en el nivel" pueden ser relativamente buenos para generar estimaciones puntuales para valores en tiempo t+n con n pequeña, apenas más grande que 1, pero si el valor de n va creciendo, es decir, si nos alejamos del ultimo valor conocido, el pronóstico suele ir tendiendo cada vez más error. 
- Suele ser "un método extremadamente sensible a valores atípicos", pues de nuevo, al tener en cuenta una especie de "nivel constante" es incapaz de caputrar datos muy lejanos a esa constante. 
- Tiende producir valores de límites de pronóstico muy grandes y crecientes "de manera casi exponencial" a medida que nos alejamos del ultimo valor conocido en la serie 
- Se sugiere intentar estimar solo 1 a 5 datos del tiempo t + n=5 después del último valor conocido, ya que en los siguientes datos el error de pronóstico y los intervalos son muy grandes 
- Es una "ténica estática de suavizamiento" que pricipalmente se basa en la "forma histórica" de los datos e intenta reproducir esa forma en los pronósticos 


En general se podrían mencionar las siguientes carácterísticas sobre las "técnicas de suavizamiento dinámicas o de HoltWinters":

- Al SI considerar los "cambios históricos en el nivel" suelen ser "menos adecuados" para calcular estimaciones puntuales en comparación con los "métodos estáticos" 
- Es capaz de modelar estacionalidad y cambios en "la forma histórica de los datos" de mejor manera respecto a los métodos estáticos
- Tiende producir valores de límites de pronóstico mucho mas "constantes" incluso para valores de tiempo muy alejados del ultimo valor conocido 
- Se sugiere intentar estimar de 1 a 12 datos del tiempo t + n=12 después del último valor conocido, ya que incluso para valores relativamente alejados al ultimo valor conocido produce resultados de estimación puntual e intervalos de confianza buenos.  
- Es una "ténica recursiva de suavizamiento" que pricipalmente se basa en la "importancia histórica" de los datos e intenta reproducir esa importancia para estimar los siguientes valores de la serie  


Ambas técnicas presentan dificicultades para modelar datos cuya carianza en el tiempo cambie significativamente y también para manekar datos atípicos "outliers"


### Referencias

Bowerman, B. L., O'Connell, R. T., & Koehler, A. B. (2005). Forecasting, time series, and regression: An applied approach. Thomson/Brooks/Cole.


Box, G. E. P., Jenkins, G. M., & Reinsel, G. C. (2015). Time series analysis: forecasting and control (5th ed.). John Wiley & Sons.



