---
title: "Series_UNAM_class_28_Feb_2023"
author: "Sergibar"
date: "2023-02-28"
output: html_document
---

# Suavizamiento de series de tiempo con Holt Winters

## Serie 3

```{r}
library(readxl)
Bici <- read_excel("SeriesHW.xlsx", sheet = "Bicicletas")
#View(Bici)

plot(Bici$`Ventas trimestrales`, type="l")
```

La serie es HOMOCELASTICA, es decir LA VARIANZA A LO LARGO DEL TIEMPO SE MANTIENE CONSTANTE


```{r}
bici <-Bici$'Ventas trimestrales'
```



Teniendo la tendencia, que sería la recta que mejor representa a dischos datos
```{r}
tendencia <-lm(bici~c(1:32))
tendencia
```


Esta ya sería la recta de nuestros datos
```{r}
recta_3 <- tendencia$coefficients[1] + c(1:32)*tendencia$coefficients[2]

plot(bici, type='l')
abline(tendencia)
```


Vamos a reover tendencia
```{r}
bici_st <- bici/recta_3
bici_st
plot(bici_st, type='l')
```



b) Después se remueve la estacionalidad
Hay que calcular los factores estacionales, por ejemplo, filtrando los factores que corresponden a los 
trimestres (1,2,3 y 4) vs el promedio de toda la seria


TOMANDO SOLO LOS TRIMESTRES DE LA SERIE 
```{r}
trimestre1 <-bici_st[seq(1,32, by=4)]
trimestre1

trimestre2 <-bici_st[seq(2,32, by=4)]
trimestre2


trimestre3 <-bici_st[seq(3,32, by=4)]
trimestre3

trimestre4 <-bici_st[seq(4,32, by=4)]
trimestre4

```


¿Cómo está el trimestre 1 vs todos los datos? (Factor estacional 1)
```{r}
FE1 <-mean(trimestre1) / mean(bici_st)
FE1
```


Otros factores estacionales
```{r}
FE2 <-mean(trimestre2) / mean(bici_st)
FE2

FE3 <-mean(trimestre3) / mean(bici_st)
FE3

FE4 <-mean(trimestre4) / mean(bici_st)
FE4
```


SI NO HUBIERA ESTACIONALIDAD, LOS PROMEDIOS, DEBE´RIA TENDER A UNO. PERO EN ESTE CASO

FE_1 = 0.7  Y FE=1.10  

Lo que indica que del trimestre 1 al dos "Las ventas aumentan aproximandamente 30%".  (De nuevo si no hubiera estacionalidad los dos FE serían 1)
YA REMOVIDA LA TENDENCIA, POR EFECTO ESTACIONAL, LAS VENTAS AUMENTA APROX 30% DEL TRIMESTRE 1 AL TRIEMESTRE 2


FE_3 = 1.24 (Del trimestre 2 al 3 las ventas 'aumentraon aprox' otro 30%)

FE_4 = 0.89 (Del trimestre 3 al 4 las ventas 'decrecieron aprox' un 40%)


ADEMÁS ESTO ESTÁ AFECTADO POR LA TENDENCIA QUE EN GENERAL SE INCRMEENTA 2.29 NICICLETAS "CADA TRIMESTRE"



Ahora lo que prentendemos es llevar cada valor de la serie los más parecida a 1 posible


```{r}
bici_ruido <- bici_st /c(FE1, FE2, FE3, FE4)
bici_ruido
plot(bici_ruido, type='l')

```

Si se medio acercan los valores en estacionalidad a 1 (NO ES exactamente UNO por el 'ruido / componente netamente estocástico que tiene y que nosotros suponemos que se comporta normalmente')


Ahora vamos a filtrar el ruido


Los valores en filtro_ruido_bici deben estar 'muy cercanos a cero', pues los desmediamos
```{r}
filtro_ruido_bici <- bici_ruido - mean(bici_ruido)

filtro_ruido_bici
plot(filtro_ruido_bici, type='l')

```


AHORA AL MOMENTO NUESTRO VALOR PRONOSTICADO PARA EL SIGUIENTE TRIMESTRE (Y DE HECHO PARA LOS SIG 4 PERIODOS ES LA MEDIA)
```{r}
bici_pronosticado <- mean(bici_ruido)
bici_pronosticado
```


Ahora construimos el valor de los 32 NAs + los 4 pronosticos 

```{r}
bici_pronostico <- c(rep(NA,32),rep(bici_pronosticado,4))
bici_pronostico
```



AHORA PARA TENER LOS 32 DATOS COMO TAL + EL PRONOSTICO

```{r}
bici_pronostico_2 <- c(bici_ruido,rep(bici_pronosticado,4))
bici_pronostico_2 
plot(bici_pronostico_2, type='l')
```


AHORA, como generamos los INTERVALOS DE CONFIANZA 

Entonces a la media que es el ronostico se le debe restar 2 veces la desviación estandar de los errores (Desviación estandar del ruido) * la raíz del determinado periodo 

```{r}
LI <-bici_pronostico_2[33:36] - 2*sd(filtro_ruido_bici)*c(1:4)^.5
LI
```
LI obviamente va disminuyendo



El limite superior es 'como el inferior pero sumando el error'

```{r}
LS <-bici_pronostico_2[33:36] + 2*sd(filtro_ruido_bici)*c(1:4)^.5
LS
```
LS obviamente va creciendo







Ahora construimos el valor de los 32 NAs + los 4 pronosticos 

```{r}
LI2 <- c(rep(NA, times=32),LI)
LI2

```


```{r}
LS2 <- c(rep(NA, times=32),LS)
LS2
```



VAMOS A 'DEVOLVER ESTACIONALIDAD MULTIPLICANDO POR LOS FACTORES DE ESTACIONALIDAD'

```{r}
bici_cest <- bici_pronostico_2 *c(FE1,FE2,FE3,FE4)
bici_cest
plot(bici_cest, type='l')
```




Ahora vamos a agregar los limites

```{r}
LI_cest <- LI2*c(FE1,FE2,FE3,FE4)
LI_cest

LS_cest <- LS2*c(FE1,FE2,FE3,FE4)
LS_cest

```


```{r}
plot(bici_cest, type='l')
lines(LI_cest, col='red')
lines(LS_cest, col='blue')
```


Ahora solo falta 'devolver tendencia'


```{r}
recta_bici_para_pronostico <- tendencia$coefficients[1] +c(1:36)*tendencia$coefficients[2]


bici_pronostico_final <- bici_cest *recta_bici_para_pronostico

plot(bici_pronostico_final, type='l')

```




```{r}
LI_final <- LI_cest * recta_bici_para_pronostico
LI_final
LS_final <- LS_cest * recta_bici_para_pronostico
LS_final
```



```{r}
plot(bici_pronostico_final, type='l', ylim=c(0, max(LS_final, na.rm =TRUE)))
lines(LI_final, col= 'red')
lines(LS_final, col= 'blue')
```


NOTAR QUE ESTAMOS ASUMIENDO UNA MEDIA COSNTANTE ÁTRAVES DEL TIEMPO 
TAMBIÉN ESTOY OBLIGANDO A QUE MI TENDENCIA SEA COSNTANTE, es decir, esos 2.29 de inclinación de reacta los tomamos fijos átraves del tiempo
TAMBIÉN estamos tomando los Factores estacionales constantes a través del tiempo. 






