---
title: "Series_class_07_Feb_parte2"
author: "Sergibar"
date: "2023-02-07"
output: html_document
---

```{r setup, include=FALSE}
knitr::opts_chunk$set(echo = TRUE)
```

# Class of 07.Feb.2022 

## SERIE SIN TENDENCIA-
UN EJEMPLO DEL RUIDO EN LAS SERIES DE TIEMPO

```{r}
st_1 <- rep(100, times=10)
#Para agregar ruido a la @serie@ 
ruido_1<- rnorm(10,0,1)
#Para constuir la @nueva serie@ tomand en cuenta el "ruido"
st_1_ruido <- st_1 + ruido_1

#Graficando "sin  ruido"
plot(st_1, type="l")

#Graficando "con ruido"
plot(st_1_ruido, type="l")

#Graficando "con ruido" pero limitando el valor del eje y
plot(st_1_ruido, type="l", ylim=c(0,max(st_1_ruido)))


```

## SERIE CON TENDENCIA- Agregando tendencia a una serie aleatoria

```{r}

st_2 <- 80 + 5*c(1:10)
#Para agregar ruido a la @serie@ 
ruido_2<- rnorm(10,0,5)
#Para constuir la @nueva serie@ tomand en cuenta el "ruido"
st_2_ruido <- st_2 + ruido_2

#Graficando "sin  ruido"
plot(st_2, type="l")

#Graficando "con ruido"
plot(st_2_ruido, type="l")

#Graficando "con ruido" pero limitando el valor del eje y
plot(st_2_ruido, type="l", ylim=c(0,max(st_2_ruido)))


```


¿Cómo agregar patrones repetitivos a la serie? 

```{r}
st_3 <-rep(100,times=12)
#Para agregar ruido a la @serie@ 
ruido_3<- rnorm(12,0,10)

#VAMOS A AGREGAR FACTORES ESTACIONALES
FE<- c(3,6,9)

#Para constuir la @nueva serie@ tomand en cuenta el "ruido"
st_3_ruido <- st_3 + +FE+ ruido_3

#Graficando "sin  ruido"
plot(st_3, type="l")

#Graficando "con ruido"
plot(st_3_ruido, type="l")

#Graficando "con ruido" pero limitando el valor del eje y
plot(st_3_ruido, type="l", ylim=c(0,max(st_3_ruido)))

```



# FILTROS DE SERIES DE TIEMPO 
## Filtración mediante la media (cuando hay tendencia)

```{r}
st_1 <- rep(100, times=10)
#Para agregar ruido a la @serie@ 
ruido_1<- rnorm(10,0,10)
#Para constuir la @nueva serie@ tomand en cuenta el "ruido"
st_1_ruido <- st_1 + ruido_1

#Graficando "con ruido" pero limitando el valor del eje y
plot(st_1_ruido, type="l", ylim=c(0,max(st_1_ruido)))

#USAREMOS LA MEDIA COMOF ILTRO 
filtro_1 <- rep(mean(st_1_ruido), times=10)
plot(st_1_ruido, type="l", ylim=c(0,max(st_1_ruido)))
lines(filtro_1)


med_est<- mean(st_1_ruido)

#Para estimar el ruido 
ruido_est <- st_1_ruido - filtro_1


#Vamos a ver los valores que ruido real vs ruido calculado para evaluar que tal fue el "filtro" que elegimos que fue el mean 
data.frame(ruido_est, ruido_1)

### Filtración mediante la ecuación de la recta para filtración de serie con tendencias 

```




# Class.14.feb.2023


# FILTROS DE SERIES DE TIEMPO 

## Serie con estacionalidad y sin tendencia 

```{r}
st_1 <- rep(100, times=12)
#Para agregar ruido a la @serie@ 
ruido_1<- rnorm(12,0,1)

#Para agregar estacionalidad (Definiendo los factores estacionales)
FE<- c(3,9,12)

#Para constuir la @nueva serie@ tomand en cuenta el "ruido"
st_seasonalidad_tendencia <- st_1 + ruido_1 + FE

#Graficando "con ruido" pero limitando el valor del eje y
plot(st_seasonalidad, type="l", ylim=c(0,max(st_seasonalidad)))
abline(v=c(1,4,7,10,12))

#Se calculan los valores estacionales con base en los puntos donde se repite dependiendo estaconaldiad
F_estacional1 <- st_seasonalidad[c(1,4,7,10)]
F_estacional1

F_estacional2 <- st_seasonalidad[c(2,5,8,1)]
F_estacional2

F_estacional3 <- st_seasonalidad[c(3,6,9,12)]
F_estacional3


#Ahora si calculando los factores estacionales como tal

Fac_estacional1 <- mean(F_estacional1)/mean(st_seasonalidad)
Fac_estacional1

Fac_estacional2 <- mean(F_estacional2)/mean(st_seasonalidad)
Fac_estacional2


Fac_estacional3 <- mean(F_estacional3)/mean(st_seasonalidad)
Fac_estacional3


#La suma de factores estacionalida debe ser igual número de estaciones definidas 
suma_Fac_escionales <- Fac_estacional1+Fac_estacional2+ Fac_estacional3
suma_Fac_escionales

## Diferencia de factores estacionales

Diff_FE1_2 <- abs(Fac_estacional1-Fac_estacional2)
Diff_FE1_2

Diff_FE2_3 <- abs(Fac_estacional3-Fac_estacional2)
Diff_FE2_3



#GENERANDO LA SERIE SIN estacionalidad 
# Va a buscar y sobreescribir los valores

st_seasonalidad[c(1,4,7,10)]<-st_seasonalidad[c(1,4,7,10)] / (Fac_estacional1)
st_seasonalidad[c(1,4,7,10)]

st_seasonalidad[c(2,5,8,11)]<-st_seasonalidad[c(2,5,8,11)] / (Fac_estacional2)
st_seasonalidad[c(2,5,8,11)]

st_seasonalidad[c(3,6,9,12)]<-st_seasonalidad[c(3,6,9,12)] / (Fac_estacional2)
st_seasonalidad[c(3,6,9,12)]

# Ploteando 
plot(st_seasonalidad, type="l")


#Extrayendo el ruido 
ruido_4 <- st_seasonalidad-mean(st_seasonalidad)
ruido_4
data.frame(ruido_4, ruido_1)

```


ggg





# FILTROS DE SERIES DE TIEMPO 

## Serie CON estacionalidad y CON tendencia 

```{r}

st_5 <- 80 + 5*c(1:12)
#Para agregar ruido a la @serie@ 
ruido_5<- rnorm(10,0,5)

#Agregando estacionalidad
FE<- c(3,9,12)


#Para constuir la @nueva serie@ tomand en cuenta el "ruido"
st_estacionalidad_tendencia <- st_5 + ruido_5 + FE
st_estacionalidad_tendencia 


##APLICANDO MODELO LINEAL
ml_2 <- lm(st_estacionalidad_tendencia~c(1:12))
ml_2


#Graficando CON TENDENCIA Y ESTACIONALIDAD
plot(st_estacionalidad_tendencia, type="l")
abline(ml_2, col="green")

# Generando el modelo lineal 
#Intercepto es coefficients[1] 

recta_tendencia <-ml_2$coefficients[1] + ml_2$coefficients[2]*c(1:12)

recta_tendencia


recta_sin_tendencia <- st_estacionalidad_tendencia / recta_tendencia

#Graficando SIN TENDENCIA Y CON ESTACIONALIDAD
plot(recta_sin_tendencia, type="l", main="recta sin tendnecia y con estacionalidad")

```



RETIRANDO AHORA LA ESTACIONALIDAD
```{r}

st_5 <- 80 + 5*c(1:12)
#Para agregar ruido a la @serie@ 
ruido_5<- rnorm(10,0,5)

#Agregando estacionalidad
FE<- c(3,9,12)


#Para constuir la @nueva serie@ tomand en cuenta el "ruido"
st_estacionalidad_tendencia <- st_5 + ruido_5 + FE
st_estacionalidad_tendencia 


##APLICANDO MODELO LINEAL
ml_2 <- lm(st_estacionalidad_tendencia~c(1:12))
ml_2


#Graficando CON TENDENCIA Y ESTACIONALIDAD
plot(st_estacionalidad_tendencia, type="l")
abline(ml_2, col="green")

# Generando el modelo lineal 
#Intercepto es coefficients[1] 

recta_tendencia <-ml_2$coefficients[1] + ml_2$coefficients[2]*c(1:12)

recta_tendencia


recta_sin_tendencia <- st_estacionalidad_tendencia / recta_tendencia

#Graficando SIN TENDENCIA Y CON ESTACIONALIDAD
plot(recta_sin_tendencia, type="l", main="recta sin tendnecia y con estacionalidad")


#Se calculan los valores estacionales con base en los puntos donde se repite dependiendo estaconaldiad
F_estacional1 <- recta_sin_tendencia[c(1,4,7,10)]
F_estacional1

F_estacional2 <- recta_sin_tendencia[c(2,5,8,1)]
F_estacional2

F_estacional3 <- recta_sin_tendencia[c(3,6,9,12)]
F_estacional3


#Ahora si calculando los factores estacionales como tal

Fac_estacional1 <- mean(F_estacional1)/mean(recta_sin_tendencia)
Fac_estacional1

Fac_estacional2 <- mean(F_estacional2)/mean(recta_sin_tendencia)
Fac_estacional2


Fac_estacional3 <- mean(F_estacional3)/mean(recta_sin_tendencia)
Fac_estacional3


#La suma de factores estacionalida debe ser igual número de estaciones definidas 
suma_Fac_escionales <- Fac_estacional1+Fac_estacional2+ Fac_estacional3
suma_Fac_escionales

## Diferencia de factores estacionales

Diff_FE1_2 <- abs(Fac_estacional1-Fac_estacional2)
Diff_FE1_2

Diff_FE2_3 <- abs(Fac_estacional3-Fac_estacional2)
Diff_FE2_3



#GENERANDO LA SERIE SIN estacionalidad 
# Va a buscar y sobreescribir los valores

recta_sin_tendencia[c(1,4,7,10)]<-recta_sin_tendencia[c(1,4,7,10)] / (Fac_estacional1)
recta_sin_tendencia[c(1,4,7,10)]

recta_sin_tendencia[c(2,5,8,11)]<-recta_sin_tendencia[c(2,5,8,11)] / (Fac_estacional2)
recta_sin_tendencia[c(2,5,8,11)]

recta_sin_tendencia[c(3,6,9,12)]<-recta_sin_tendencia[c(3,6,9,12)] / (Fac_estacional2)
recta_sin_tendencia[c(3,6,9,12)]


# Ploteando 
plot(recta_sin_tendencia, type="l")

#Extrayendo el ruido 
ruido_5 <- st_seasonalidad-mean(st_seasonalidad)
ruido_4
data.frame(ruido_4, ruido_1)

```




