---
title: "Series_class_21_Feb_parte2"
author: "Sergibar"
date: "2023-02-21"
output: html_document
---

```{r setup, include=FALSE}
knitr::opts_chunk$set(echo = TRUE)
```

# Class of 21.Feb.2022 


## EJEMPLO DE "TRANSFORMACIÓN DE SERIES"-

```{r}
library(readxl)
SeriesHW_importado_baca <- read_excel("C:/Users/sergi/OneDrive/Documentos/MIS_UNAM/Segundo_semestre/Series_UNAM_HPi3/Series_UNAM_git/Series_class_21_Feb/SeriesHW.xlsx", 
    sheet = "Bacalao")
head(SeriesHW_importado_baca)
str(SeriesHW_importado_baca)
typeof(SeriesHW_importado_baca)



```
```{r}

#Para "cambiar los nombres de las columnas del objeto" 
#names(SeriesHW_importado_baca) <- c("Mes", "Periodo", "Pesca")

names(SeriesHW_importado_baca)[3]<-("Pesca")
names(SeriesHW_importado_baca)

```






```{r}

#Ploteando la serie 

plot(SeriesHW_importado_baca$Pesca, ylim=c(0,max(SeriesHW_importado_baca$Pesca)),type="l")

```



```{r}

#Filtrando la serie 

Filtro_1 <- mean(SeriesHW_importado_baca$Pesca)
Error_est_1 <- SeriesHW_importado_baca$Pesca - Filtro_1

#Estandard deviation del valor estimado
sd_est_1 <- sd(Error_est_1)

#Para limitar el númer de valores a ´predecif
tao<- c(1:4)

#Intervlzos de confianza

#Se calculan los limites que se sumaran y restaran a la media
Lim_de_int_conf_1 <- 2*sd_est_1*tao^0.5




```





```{r}
#Yo tengo 24 meses + 4 que yo quiero "pronosticar" 
Tiempo_1 <- c(1:28)

#Para que SeriesHW_importado_baca$Pesca tenga 28 datos 
Bacalao_pesca_28 <- c(SeriesHW_importado_baca$Pesca, rep(NA, times=4))
Bacalao_pesca_28

Filtro_v2<-rep(Filtro_1, times=28)

#Otra forma de grafucar es y en función de x y~x
plot(Bacalao_pesca_28~Tiempo_1,type="l")
lines(Filtro_v2)

```


Calculando los limites de los intervalos de confianza

```{r}

Lim_inferior<-c(rep(NA, times=24), Filtro_1-Lim_de_int_conf_1)
Lim_inferior

Lim_superior<-c(rep(NA, times=24), Filtro_1+Lim_de_int_conf_1)
Lim_superior


#Otra forma de grafucar es y en función de x y~x
plot(Bacalao_pesca_28~Tiempo_1,type="l", ylim=c(0,max(Lim_superior, na.rm=TRUE)),col="blue")
lines(Filtro_v2, col="red")
lines(Lim_inferior, col="gray")
lines(Lim_superior, col="gray")

```



Para ver todos los datos en un data.frame y observar el estimado, junto con los "limites de confianza"

```{r}
DF_1 <-data.frame(Tiempo_1,Bacalao_pesca_28, Filtro_1, Lim_inferior, Lim_superior)
head(DF_1)
tail(DF_1)
```




## Serie2: Segundo método de filtración


Importando la tab/sheet de termostatos 
```{r}
library(readxl)
SeriesHW_importado_termo <- read_excel("C:/Users/sergi/OneDrive/Documentos/MIS_UNAM/Segundo_semestre/Series_UNAM_HPi3/Series_UNAM_git/Series_class_21_Feb/SeriesHW.xlsx", 
    sheet = "Termostatos")
View(SeriesHW_importado_termo)
plot(SeriesHW_importado_termo$`Ventas de termostatos`, type="l")
```


Renombrando la columna Ventas de termostatos por ventas 
```{r}

#Para "cambiar los nombres de las columnas del objeto" 
#names(SeriesHW_importado_baca) <- c("Mes", "Periodo", "Pesca")
names(SeriesHW_importado_termo)[2]<-("Termos")
names(SeriesHW_importado_termo)
plot(SeriesHW_importado_termo$Termos, type="l")

```




Filtro 2
a) Primero debemos "remover la tendencia"

```{r}

#Filtrando la serie, primero intentaremos crear un modelo lineal para remover tedencia

linea_1 <-lm(SeriesHW_importado_termo~Semana, data=SeriesHW_importado_termo)
plot(SeriesHW_importado_termo$Termos, type="l")
abline(linea_1)

```



```{r}
Linea_v2 <- linea_1$coefficients[1] + linea_1$coefficients[2]*SeriesHW_importado_termo$Semana

Serie_v2 <- SeriesHW_importado_termo$
```






